福建金門地方法院刑事裁定　　　　　　　 96年度聲減字第5號
聲　請　人　福建金門地方法院檢察署檢察官
受　刑　人　甲○○
上列受刑人因公共危險，已經判決罪刑確定，聲請人聲請減刑（
96年度聲減字第4號），本院裁定如下：
    主  文
甲○○所犯公共危險，減為有期徒刑壹月又拾伍日，如易科罰金
，以新台幣壹仟元折算壹日。
本裁定自中華民國九十六年七月十六日生效。
    理  由
一、查受刑人因犯公共危險罪，經本院以年度96年度城交簡字第
    2號（偵查案號：福建金門地方法院檢察署95年度偵字第51
    4號），判處有期徒刑三月確定在案。茲檢察官以其犯罪時
    間在中華民國96年4月24日以前，合於減刑條件，聲請予以
    減刑。
二、按中華民國九十六年罪犯減刑條例（下稱減刑條例）業經總
    統於96年7月4日公布，該條例第16條規定：「本條例自中華
    民國九十六年七月十六日施行」，故本院所面臨的問題係本
    院裁定時，減刑條例是否為可適用之法律？減刑條例之施行
    日期係裁定製作日期之後，能否以主文附加裁定生效始期之
    方式為之？
（一）法律的生命是經驗，不是邏輯。制定法律的目的是處理社
      會事實，欲以抽象的規定處理無數具體的社會事件，本即
      有難以周延規範之處，故重在如何以最有效、妥適地之方
      式解決社會問題，而不在於邏輯的一致性。
（二）憲法第80條規定：「法官須超出黨派以外，依據法律獨立
      審判，不受任何干涉。」此為法官審判時的憲法義務。該
      條所指之法律，依憲法第170條之規定，指經立法院通過
      ，總統公布之法律。依一般學說及實務之見解，法院所適
      用的法律，原則上應指有效施行之法律；惟司法實務上仍
      有適用「無效」法律之可能。例如憲法第171條第1項規定
      ：「法律與憲法牴觸者無效」， 純就邏輯而言，所謂無
      效應指當然、自始、客觀不具規範之拘束力，但大法官會
      議解釋憲法，針對不具合憲性的法律，部分宣告向後失效
      ，部分則採取附期限之限期失效方式，其目的在符合社會
      真正的需要，而不在求得邏輯的一致，故法官在個案上有
      適用「實質違憲，形式合法」的法律。 再者，法律經修
      正之後，修正後之法律在理論上其不再具有規範效力，但
      刑法第2條第 1項規定，於有利於被告之情形下，仍適用
      變更前之法律。本院認：法律雖需考慮邏輯之一致性，但
      更重要的是法律的實效性，亦即如何使法律的適用切合社
      會的真正需要。故法律定有施行日期者，原則上應於該特
      定日發生效力，惟基於現實之需要，不能排除先予適用的
      可能性，只要裁判生效日係在施行日期之後，即不違反憲
      法第80條的規定。
（三）通說認為裁定與判決效力不同：判決應於確定後生效，裁
      定則自宣示之日或送達之日起生效，此或從刑事訴訟法第
      409條、民事訴訟法第491條均規定抗告無停止執行之效力
      而推衍所得。但此非絕對的規範，民事判決中附有假執行
      之宣告者，不待判決確定即得請求強制執行；民事收養認
      可之裁定，其效力則溯及自收養契約成立之日起；民事將
      來給付之訴需於履行期屆至後，始得據以請求強制執行；
      故本院認為法律既無明文禁止裁定主文中宣告附始期之效
      力，基於個案的需要，得為附加之。
（四）如果依概念法學的嚴格邏輯衍繹，施行日期之前的法律不
      具規範效力，故生效日期前法院無受理事務之權限，如檢
      察官提出聲請，依法應予駁回。惟司法院仍以96年6月27
      日院台廳刑一字第0960013378號函示；「為因應辦理減刑
      業務【實際需要】，…施行前，得先行收案（依實際收案
      日期建檔、列印卷面）及處理，（下略）」，此係基於實
      際行政之需要所為的考量。況司法院早於96年6月23日以
      院台廳刑一字第0960013116號函訂定「法院辦理九十六年
      減刑案件應行注意事項」，並自96年7月16日起施行，純
      就邏輯而言，上開行政命令依中央法規標準法第14條規定
      ，亦應自96年7月16日發生效力，惟在司法實務上各法院
      早依該注意事項作業，處理減刑裁定的先期作業；若干法
      院亦與檢察署協商將未依刑事訴訟法第52條第1項用印之
      「減刑裁定正本稿」先送檢察官，以完成更換執行指揮書
      先期作業；與其受「施行日期」形式概念的桎梏，不如明
      白承認減刑條例所具的特殊性質，應容許相關機關在不違
      反減刑條例實質精神情形下，建構一套更有效率的處理的
      方案。
（五）況且，本院認減刑條例存在隱藏的漏洞：法律的目的是追
      求秩序，而非製造紛亂。辦理減刑業務不是發送電子郵件
      ，在鍵盤上輕按一指即告自動傳送完成。針對目前在監執
      行之受刑人的減刑作業而言，監所需先清查符合條件之受
      刑人、檢察機關收案、審核後向法院提出聲請、繫屬法院
      後之內部司法行政、法官受理後之審查、製作裁定正本並
      送達，檢察機關換發執行指揮書、監所辦理釋放流程等等
      ，均非一時一刻所能完成、以減刑人數之多（依法務部之
      初步統計施行當日有10,523人受刑人因減刑後期滿出監）
      ，立法者絕無意相關機關因時間的倉促，造成減刑作業之
      混亂及錯誤，亦不可能期待相關行政及司法機關能於96
      年7月16日【當日】完成應於當日釋放的受刑人之全部減
      刑作業，而是期待相關國家機關能迅速、正確、流暢地完
      成減刑作業，以符合立法目的，並避免不必要的紛擾。故
      立法者的真意應不禁止本院於96年7月16日前受理減刑聲
      請並完成裁定之製作、送達；其未明文規定，顯係隱藏之
      漏洞。
（六）綜上所述，減刑條例經立法院通過及總統公布，依憲法第
      170條之規定，屬於憲法上第80條之法律，該條例第16條
      規定生效日期，重要確定受刑人及被告何時得請求減刑利
      益之起始點，其未明定針對龐大人數的受刑人，相關機關
      得基於作業流程之需要，事先予以援引而處理，屬於立法
      漏洞，本於減刑條例的立法目的，應予解釋填補，故檢察
      官雖於減刑條例生效前提出聲請，本院認仍應予受理，並
      以主文附加生效始期的方式為裁定。
（七）又本院無意一般概括化地認為：法律如依中央法規標準法
      第14條定有施行日期時，在該特定日之前均得援引做為有
      效的規範；僅基於減刑條例之特殊情況，為具體實現減刑
      條例所欲追求的立法目的，所為個案的考量，附此敘明。
三、綜上所述，檢察官之聲請經核尚無不合，應予准許。爰依中
    華民國96年罪犯減刑條例第2條第1項第3款、第8條第1項，
    刑法第41條第1項前段，裁定如主文。
中　　華　　民　　國　　96　　年　　7 　　月　　11　　日
  　　　　　　            刑事庭  法　官　盧軍傑
上正本證明與原本無異。
如不服本裁定，應於裁定送達後5日內向本院提出抗告狀（須附
繕本），抗告於福建高等法院金門分院。
中　　華　　民　　國　　96　　年　　7　 　月　　11　　日
　                                書記官  周怡青
